【裁判字號】    95,訴,1191
【裁判日期】    951214
【裁判案由】    石油管理法
【裁判全文】
臺北高等行政法院判決
                                     95年度訴字第01191號
                              .
原      告  連庭實業股份有限公司
代  表  人  甲○○
被      告  臺北縣政府
代  表  人  乙○○縣長）住同.
訴訟代理人  丙○○
            丁○○
上列當事人間因石油管理法事件，原告不服經濟部中華民國95年
2 月16日經訴字第09506162310 號訴願決定，提起行政訴訟。本
院判決如下：
    主  文
原告之訴駁回。
訴訟費用由原告負擔。
    事  實
一、事實概要：緣被告因所屬聯合稽查取締小組人員（下稱被告
    所屬稽查人員）於民國（下同）94年7 月4 日上午7 時許，
    在臺北縣新店市○○路臨時門號為53之1 號地點查獲原告違
    法經營柴油零售業務，除依法查扣相關物品及拍照存證外，
    並經財團法人工業技術研究院化學工業研究所（下稱工研院
    化工所）就現場採取油樣予以檢驗無誤，遂認原告違反石油
    管理法第17條第1 項之規定，爰依同法第40條第1 項第2款
    及第2 項之規定，以94年9 月9 日北府建公字第0940645289
    號函暨違反「石油管理法」罰鍰及沒入處分書，對原告處新
    臺幣（下同）100 萬元罰鍰，並將石油製品及所使用之加儲
    油設施器具予以沒入。原告不服，提起訴願，經遭決定駁回
    ，遂向本院提起本件行政訴訟，並於言詞辯論時減縮訴之聲
    明，僅就原處分關於罰鍰部分聲明不服，請求予以撤銷。
二、兩造聲明：
  (一)原告聲明求為判決：
  1.訴願決定及原處分關於罰鍰部分均撤銷。
  2.訴訟費用由被告負擔。
  (二)被告聲明求為判決：
  1.駁回原告之訴。
  2.訴訟費用由原告負擔。
三、兩造之爭點：
甲、原告主張：
一、按石油管理法第17條第1 項所規範者係從事汽、柴油之零售
    業務者，故非從事零售業務，即無該條規範之適用。本件原
    告為合法登記之公司，營業項目包括汽油、柴油批發，原告
    並未零售汽、柴油予個別車輛，而係與芳榮實業股份有限公
    司（下稱芳榮公司）約定油品之批發，採每月底一併結帳之
    方式。又被告所屬稽查人員查獲當日，原告之負責人原係送
    汽、柴油至芳榮公司供其動力機械加油，惟因該公司駕駛之
    偶然請託，原告負責人始一併替該車輛加油。另查獲當時原
    告負責人車上載有2.5 公秉之柴油，係因替芳榮公司之動力
    機械加完油後，其餘油料尚需替其他客戶之動力機械加油，
    故該車上除1 個0.5 公秉之油桶開封過外，其餘2 個油桶皆
    未開啟封條。故原告並非從事汽、柴油之零售業務，該偶發
    之行為，並不影響原告係從事汽、柴油之批發業務，是以原
    處分認原告之批發行為為零售行為，顯有違誤。
二、次按司法院大法官會議釋字第275 號解釋謂：「人民違反法
    律上之義務而應受行政罰之行為，法律無特別規定時，雖不
    以出於故意為必要，仍須以過失為其責任條件。但應受行政
    罰之行為，僅須違反禁止規定或作為義務，而不以發生損害
    或危險為其要件者，推定為有過失，於行為人不能舉證證明
    自己無過失時，即應受處罰。‧‧‧」又行政罰法第7 條第
    1 項規定：「違反行政法上義務之行為非出於故意或過失者
    ，不予處罰。」本件原告係與芳榮公司約定油品之批發，採
    月底一併結帳之方式，故原告負責人遭查獲當時，其主觀上
    所從事之行為係汽、柴油之批發而非零售，是其並無違反石
    油管理法第17條第1 項之故意或過失。
三、至被告指稱用塑膠桶裝載柴油有公共危險云云，然原告代表
    人所用之塑膠桶為國際上所認可之耐酸鹼及耐衝擊之油桶，
    且政府補助之環保柴油生產工廠亦是用此油桶配發於各補助
    單位使用，故被告指稱原告有安全顧慮云云，不足採信。又
    被告稱原告所停放車輛處無消防設施云云，惟查原告停車於
    沙、石堆旁，芳榮公司內亦有挖土機及大型鏟土機，如遇火
    災，凡此皆為滅火之器具，何來公共危險之虞。
乙、被告主張：
一、緣被告所屬稽查人員於94年7 月4 日前往該查獲地點稽查時
    ，發現現場停置1 部（車牌K7-0458 號）中型貨車，車上置
    放有1 公秉之方型塑膠油槽3 座、加油槍1 支、加油計量機
    1 具、油品（疑似柴油）2.5 公秉，正為司機林君所駕駛（
    車牌IQ-149號）水泥預拌車加注油品於該車油箱內。經查現
    場為芳榮公司所經營之水泥預拌廠業務，該公司所屬水泥預
    拌車使用之油品，係原告公司供應。被告所屬稽查人員除依
    現場之實際營業、作業狀態製作記錄表外，並通知被告所屬
    警察局新店分局協助製作調查筆錄。
二、原告訴稱略以：該公司為合法登記之公司，營業項目包括汽
    油、柴油批發，‧‧‧故原告依法得經營汽、柴油批發業務
    ，原告並非零售汽、柴油予個別車輛，而係與芳榮公司約定
    油品之批發，採月結之方式等語。查石油管理法之立法意旨
    在於促進石油業之健全發展，維護石油市場之產銷秩序，確
    保石油之穩定供應，增進民生福祉，並發展國民經濟兼顧環
    境保護，故未經申請核准而經營汽油、柴油或供車輛使用之
    液化石油氣之零售業務者，因其嚴重影響石油市場秩序，且
    具公共安全之危險性，處100 萬元以上500 萬元以下罰鍰為
    石油管理法17條第1 項定有明文。次查，原告主張其領有合
    法登記，且認為與芳榮公司之買賣交易行為係屬批發態樣云
    云。按石油管理法17條第1 項後段：汽、柴油批發業供自用
    加儲油設施業者或非供車輛使用汽油或柴油之零售者，不在
    此限。原告雖認其係汽、柴油批發業，惟其提供販售油品之
    對象（即芳榮公司），並未依「自用加儲油加儲氣設施設置
    管理規則」之相關規定向被告申請核准自用加儲油設施，而
    販售之油品復為供車輛使用，以原告係汽、柴油批發業者，
    對其供應對象應已知悉，故為明知而為之，顯已違反上開規
    定，違法事證至為明確。再查，原告販售油品之方式，係將
    油品置放於貨車上之方型塑膠桶內，於裝載油品運送途中，
    即已嚴重危及公共安全，停置於芳榮公司所營之水泥預拌廠
    內，亦未為消防安全之防範措施，違法事證更為明確。又原
    告以月結之方式作為批發之訴求及查獲當時之加儲油設施器
    具為原告負責人之個人物品，並非原告之物品云云，惟查如
    為便宜行事將每日販售之貨款於約定月結方式併為收款，非
    不得認定其為零售整付（即零售業務），故原告之訴求為規
    避卸責之詞。另查獲當時，原告代表人於警方調查筆錄中，
    亦係舉出營業事業名稱為連庭實業股份有限公司（即原告）
    之北縣商聯乙字第8910657- 2號營利事業登記證，以作為其
    行為當時營業依據之佐證，故可證其係以原告公司負責人身
    份從事違法行為，準此，被告依法予以裁處，並非無據。況
    司法院大法官釋字第275 號解釋，亦與本案不相牽連，不足
    據為原告有利之認定。
    理  由
一、按「經營汽油、柴油或供車輛使用之液化石油氣之零售業務
    者，應設置加油站、加氣站或漁船加油站。但石油煉製業，
    輸入業或汽、柴油批發業供自用加儲油（氣）設施業者或非
    供車輛使用汽油或柴油之零售，不在此限。」、「有下列各
    款情事之一者，處新臺幣100 萬元以上500 萬元以下罰鍰：
    ‧‧‧二、違反第17條第1 項或第2 項規定，經營汽、柴油
    或供車輛使用之液化石油氣零售業務。‧‧‧前項供銷售或
    自用之石油製品及所使用之加儲油（氣）施器具，沒入之。
    」為石油管理法第17條第1 項、第40條第1 項第2 款及第2
    項所明定。此所謂業務，係指以反覆同種類之行為為目的之
    經濟活動而言。另「客貨運輸業、營造工程業、工廠、機關
    或經中央主管機關同意者，為供其自用車輛或動力機械加注
    汽油、柴油或液化石油氣，經直轄市、縣（市) 主管機關專
    案核准，得設置自用加儲油（氣）設施。」同法第18條第1
    項訂有明文。
二、本件原告公司未經申准設立加油站，即擅自於臺北縣新店市
    ○○路臨時門號53之1 號地點（芳榮公司水泥預拌廠），由
    原告公司負責人以車牌號K7-0458 號之小貨車，於車內設置
    3 座方型油槽並備有加油槍1 支、加油計量機1 台等設施，
    經營柴油零售業務，案經被告所屬稽查人員組於94年7 月4
    日前往該地點查獲原告公司負責人正以每公升18元之對價為
    訴外人林塗龍所駕駛之IQ-149水泥預拌車加注柴油共68公升
    ，並扣得加油車上疑似柴油之油品2.5 公秉，嗣於現場採樣
    經工研院化工所檢驗結果，檢驗報告證實確屬車用柴油。凡
    此，有查獲當時之現場照片4 張、工研院化工所分析檢驗報
    告、被告所屬警察局新店分局94年7 月4 日製作並經原告公
    司負責人甲○○簽名捺指印確認無訛之調查筆錄及被告所屬
    聯合稽查取締地下加油站現場記錄表影本2 張等附卷可稽。
    依原告起訴主張其為合法登記之公司，營業項目包括汽油、
    柴油批發，原告並非個別零售汽柴油予個別之車輛，而係與
    芳榮公司約定油品之批發，採每月底一併結帳之方式，原告
    所送之油品是供該公司之動力機械所用，故原告絕未從事汽
    柴油之零售業務，而係經營汽柴油之批發，又被告所屬稽查
    人員查獲當日，原告之負責人原係送汽、柴油至芳榮公司供
    其動力機械加油，惟因該公司駕駛之偶然請託，原告負責人
    始一併替該車輛加油等語觀之，甲○○是以原告公司負責人
    身份代表公司從事批發業務時，一併違規從事零售行為，故
    本件違規行為之主體係原告公司，堪以認定。雖然原告主張
    其並非從事汽、柴油之零售業務，該偶發之行為，並不影響
    原告係從事汽、柴油之批發業務云云，惟查原告公司負責人
    甲○○於查獲之初，經警訊問時，陳稱：「（你為何到洋房
    牌水泥場販售柴油？）因我所提供之柴油比一般加油站所售
    之柴油便宜，經我至該場兜售後，他們決定使用我所販售之
    柴油。」「（你於何時開始至該場販售柴油? 販售次數為何
    ？）我於大約3 個月前開始至該場販售柴油，每天我都會去
    一次。」（原處分卷第6 頁），於本院審理時亦自認：「（
    你的油是賣給芳榮公司？）他們是在做水泥混凝的，他們公
    司有挖土機1 台、剷土機1 台、預拌混凝車25台。」「動力
    機械就是挖土機跟剷土機，在石油管理法上這類不算車輛。
    我是幫他們的預拌車加油才被處罰，而預拌車是屬於一般車
    輛。」「（他們公司25台預拌車的油都是跟你買的嗎？）不
    一定，我收到對方通知後就會去幫動力機械加油，去的時候
    如果預拌車剛好沒油的話，應司機的要求我才幫他們的預拌
    車加油，客戶作這樣的要求，我們如果拒絕，怕會得罪客戶
    。」等語各在卷，足見原告公司負責人除販售供應柴油予芳
    榮公司的挖土機及剷土機外，亦一併應司機的要求，為該公
    司所屬水泥預拌車加注柴油，已經不止一次，並非初次偶然
    為之，而係從事以反覆直接供應柴油予水泥預拌車之行為為
    目的之經濟活動，甚為明顯，自屬經營供車輛使用之柴油之
    零售業務，應認已超越其經核准的經營汽、柴油批發業的範
    圍。
三、又原告雖主張其負責人遭查獲當時，主觀上所從事之行為係
    汽、柴油之批發而非零售，是其並無違反石油管理法第17條
    第1 項之故意或過失云云，惟按行政院主計處90年1 月第7
    次修訂之行業標準分類第F 大類（見訴願卷第48頁），有關
    批發業一項已說明係指從事有形商品批發、經紀及代理之行
    業均屬之。批發業係以銷售大宗商品為主，其銷售對象多為
    機構或產業（如中盤批發商、零售商、工廠、公司行號等）
    ；非消費性耐久財（如農業機械、重型卡車等）之銷售，即
    使僅少量交易亦歸入本類。又有關零售業一項則是指凡從事
    有形商品零售之行業均屬之。其銷售對象以一般民眾為主，
    有時亦對機構或產業銷售商品（如文具、個人電腦）。故所
    謂批發業，其銷售對象主要係非終端消費者，或以銷售大宗
    商品為主，而所謂零售業，其銷售對象係以終端消費之一般
    民眾、機構或產業為主。至於交易之結帳方式，不論採按月
    結算或當場付清，均與批發業與零售業之區別無關。原告明
    知其並未設置加油站卻仍為訴外人林塗龍所駕駛水泥預拌車
    加注68公升柴油，已如前述，核其行為難認係大宗商品之批
    發，且係以終端消費之水泥預拌車產業為對象，自屬零售行
    為，而應有石油管理法第17條第1 項本文規定之適用，又因
    所零售加注之柴油係直接供車輛使用，故無同條但書規定之
    適用。又何謂批發與零售？對於業者而言，基於一般常識即
    能分辨，而汽、柴油批發業者，除供應汽、柴油予自用加儲
    油（氣）設施業者，或從事非供車輛使用汽油或柴油之零售
    外，其欲經營汽油、柴油或供車輛使用之液化石油氣之零售
    業務者，仍應依法申准設置加油站、加氣站或漁船加油站，
    始得為之，既為石油管理法第17條第1 項所明定，原告本應
    加以注意遵守，且經濟部於91年3 月28日以經授能字第0912
    0081200 號函核發汽、柴油批發業登記證予原告時，亦曾檢
    附石油管理法一冊、「石油管理法與經營汽柴油批發業者相
    關之條文及其罰則規定」附表，請原告注意遵守，此有被告
    所提該核發函影本附本院言詞辯論筆錄後可稽。詎原告明知
    其未經依法申准設置加油站，仍擅自經營供車輛使用之柴油
    之零售業務，自難謂無故意或過失可言。從而，被告依首揭
    法條規定科處原告100 萬元罰鍰，於法並無不合。且係處以
    法定最低度罰鍰，亦無裁量逾越權限或濫用權力之情事。
四、綜上所述，原處分認事用法既無違誤，訴願決定予以維持，
    即無不合，原告仍執前詞及個人主觀之見解，請求撤銷訴願
    決定及原處分關於罰鍰部分，為無理由，應予駁回。
據上論結，本件原告之訴為無理由，爰依行政訴訟法第98條第3
項前段，判決如主文。
中    華    民    國    95    年    12    月    14    日
                         第四庭審判長法  官  侯  東  昇
                                     法  官  楊  莉  莉
                                     法  官  林  文  舟
上為正本係照原本作成。
如不服本判決，應於送達後20日內，向本院提出上訴狀並表明上
訴理由，如於本判決宣示後送達前提起上訴者，應於判決送達後
20日內補提上訴理由書（須按他造人數附繕本）。
中    華    民    國    95    年    12    月    14    日
                                     書記官  林  俞  文


司法院資訊處製作；財團法人民間司法改革基金會備份。
